臺灣彰化地方法院刑事判決　　　　　　　　　　　　九十二年度訴字第一四二三號
　　公　訴　人　臺灣彰化地方法院檢察署檢察官
　　被　　　告　乙○○
　　輔　佐　人
　　即被告之弟　丙○○
　　指定辯護人　趙建興律師
右列被告因殺人未遂案件，經檢察官提起公訴（九十二年度偵字第八六一四號），本
院判決如左：
    主  文
乙○○殺人未遂，處有期徒刑貳年。緩刑伍年。並於刑之執行完畢或赦免後，令入相
當處所，施以監護年。
扣案之水果刀壹把沒收。
    事  實
一、乙○○因患有妄想性疾病合併酒精依賴，對丁○○有特定之被害妄想，且因其有
    聽覺障礙，致其妄想內容更加惡化，於民國（下同）九十二年十一月三日下午六
    時許，在彰化縣芳苑鄉某處之麵攤飲酒後，聽聞在場之人提及丁○○，因其妄想
    病症而妄想丁○○下毒害人及竊取其母親之財物，並因使用酒精後致其衝動控制
    不佳而處於「精神耗弱」之狀態下，於彼時其係屬於精神耗弱之人，因上開情事
    而欲找尋丁○○理論，遂先行返回其位於彰化縣芳苑鄉○○村○○路○○段二八
    ０號之住處取出刀刃長約十一公分、寬約零點三至三點五公分之水果多一把（該
    刀刀尖寬約零點三至零點五公分；中尖刀寬約三點一公分；最大徑刀寬約三點五
    公分），復於同日晚上八時五十分許，至戊○○位於彰化縣芳苑鄉○○鄉○○路
    九十五號之住處找尋丁○○，適丁○○亦於該處所內觀看電視，乙○○乃先取出
    香菸欲請丁○○施用，然為丁○○所拒，復伸手拉丁○○上衣之口袋，表示欲察
    看其有無財物，亦遭丁○○揮開其手拒絕之，乙○○竟因此愈加氣憤，一時仇恨
    齊湧心頭，而萌殺人之犯意，明知胸部乃人體重要動脈、臟器所在之要害部位，
    如以尖銳之水果刀揮砍，當能使人喪命，詎仍以其左手及身體重量壓制丁○○後
    ，迅以右手取出其所攜帶之水果刀，朝丁○○之左前胸靠近頸部處揮砍一下，適
    為原在屋外洗滌檳榔之戊○○發覺有異而進屋察看，並拉住乙○○之右手，詎乙○○竟掙開戊○○，戊○○見乙○○手上持有尖刀，遂急忙至隔壁尋求協助，乙○○此時仍不罷手，接續以左手及身體壓制丁○○，並以水果刀朝丁○○之右前
    胸、左膝、左小腿及右臀部等處揮砍，丁○○雖亦奮力抵抗，惟仍因而受有左上
    胸四公分×二公分×零點三公分、右胸五公分×二公分×零點五公分、左膝二公
    分×零點五公分×零點五公分、左小腿五公分×一公分×一公分之刀刺傷，右胸
    刀刺傷深入胸膜腔合併氣胸及右臀部一公分之表淺切傷等傷害，幸經隔壁鄰居趕
    至將乙○○制伏，並將丁○○緊急送醫急救，丁○○始倖免於難。嗣因戊○○報
    警處理，為警當場逮獲乙○○，並扣得其所有，已供其殺人犯罪所用之水果刀一
    把，而循線查悉上情。
二、案經彰化縣警察局二林分局報請暨被害人丁○○之配偶洪秀鑾訴由臺灣彰化地方
    法院檢察署檢察官偵查起訴。
    理  由
一、訊據被告乙○○固坦承於右揭時、地，持扣案之水果刀傷害丁○○胸部、腿部，
    迄他人制止方罷手之事實，惟矢口否認有何殺人之故意，辯稱：因丁○○下毒害
    人，又竊取伊母親之財物，伊方持刀刺之，並無殺害之意思云云。指定辯護人則
    為被告辯護略以：被告係因妄想性疾病合併酒精依賴，致其處於精神耗弱之狀態
    下而為本件犯行，請依法減輕其刑；又被告並未曾受精神科之治療，且鑑定人亦
    認被告此類疾病無法自行痊癒，若不施以治療，日後同類暴力事件發生之機率較
    一般人高，為預防及避免被告再犯暴力犯罪，亦請依法將之令入精神治療機構施
    以監護治療等語。惟查：
（一）本件被告於右揭時、地，以左手及身體壓制被害人丁○○之抵抗，復以扣案之
      水果刀接續朝丁○○之左前胸、右前胸、左膝、左小腿及右臀部等處揮砍等情
      ，業據被告於本院行準備程序與審理時均供承不諱，核與證人即被害人丁○○
      於本院審理時之具結證述；及證人戊○○於本院審理時所結證之情節均相符（
      見本院卷第一百八十六頁至第一百九十八頁筆錄），且被害人丁○○確因而受
      有左上胸四公分×二公分×零點三公分、右胸五公分×二公分×零點五公分、
      左膝二公分×零點五公分×零點五公分、左小腿五公分×一公分×一公分之刀
      刺傷，右胸刀刺傷深入胸膜腔合併氣胸及右臀部一公分之表淺切傷等傷害之事
      實，亦有童綜合醫院九十三年一月一日以（九三）同醫字第０００三號函所檢
      附之丁○○病歷資料影本一份（附於本院卷第三十八頁至一百五十六頁）及中
      山醫學大學附設醫院病理科於九十三年二月十六日所出具之文書鑑定報告書一
      份（附於本院卷第二百零七頁至第二百０九頁）在卷可稽，復有刀刃長約十一
      公分、寬約零點三至三點五公分之水果刀一把扣案可資佐證，被告此部分自白
      核與事實相符，洵堪採信，是被告確有上開持扣案水果刀致被害人丁○○受有
      前揭傷害之情事無訛。
（二）被告雖矢口否認有何殺人之故意，然按殺人未遂與傷害之區別，應以加害時有
      無殺意為斷。又被害人所受傷害之程度及部位，固不能據為認定有無殺人犯意
      之唯一標準，但被害人所受傷害之程度、部位，及加害人之下手之情形如何，
      於審究犯意方面，仍不失為重要參考資料。故認定被告是否有殺人犯意，自應
      審酌當時情況，視其下手之輕重、加害之部位等，以為判斷之準據，最高法院
      九十年度台上字第一八０八號、八十七年度台上字第四四九四號、七十九年度
      台上字第四四四九號裁判意旨可資參照。查：（１）被告持以揮砍被害人丁○○之水果刀，刀刃銳利，刀刃長約十一公分、刀尖寬約零點三至零點五公分、
      中尖刀寬約三點一公分、最大徑刀寬約三點五公分，此業具本院調閱扣案之水
      果刀勘驗屬實；而人之胸腔內有心、肺等重要臟器，並有重要血管通過（例如
      ：胸內動脈及分枝肋間動脈），若係靠近頸部之部位，更有總頸動靜脈通過，
      以尖銳之水果刀朝人體之胸部揮砍，易傷及心、肺等重要臟器及重要之動、靜
      脈，客觀上足以致人於死，被告竟猶持扣案之水果刀朝被害人之胸部揮砍數刀
      ，難認其主觀尚無致人於死之認識。（２）且依證人即被害人丁○○於本院審
      理時所結證稱：九十二年十一月三日約晚上七時三十分左右，伊運動後順道至
      戊○○住處觀看電視，被告過一會兒才至現場，其到達後，未說何話，僅至伊
      面前拿煙表示欲請伊抽，伊因心臟剛動完手術，故揮手拒絕，其復伸手要拉伊
      口袋，伊又將其手揮掉，隨後其就用左手連身體壓住伊，伊有抵抗，但其仍以
      右手自褲袋拿出預藏之水果刀，朝伊左前胸刺過來，當時戊○○有自屋外入內
      抓住被告右手，後又至屋外請求他人協助，這期間被告仍以身體壓住伊，並繼
      續持刀朝伊右胸、腿等部分猛刺數下，直至隔壁鄰居進入屋內，搶下被告手上
      之水果刀，並將之制伏，始將伊送醫急救，送醫之時，伊意識已不很清楚等語
      ；及證人戊○○於本院審理時之證述：九十二年十一月三日晚上七、八時左右
      ，被害人有至伊住處看電視，被告是隔一會兒才來，伊原本在屋外洗檳榔，洗
      好欲進屋時，見被告拿香煙，欲請被害人施用，被害人拒絕後，被告仍近身貼
      近被害人，伊覺得不對，趕至客廳拉住被告右手，被告將伊噸開，伊才發現被
      告手上拿著刀子，當時被害人有欲掙脫之樣子，伊復趕忙至屋外請求協助，並
      報警處理，當時可能是因被害人衣服穿得較多，伊並未見其身上有傷，約隔五
      分鐘後，隔壁鄰居進屋搶下被告手上之刀子，並將被告壓制在地，伊方見刀子
      上有血等語（見本院卷第一百八十六頁至第一百九十八頁筆錄），復參以本院
      依公訴人之聲請函調被害人之病歷資料後，送請中山醫學大學附設醫院分析被
      害人之傷勢，及鑑定受創之部位是否係亦致人於生命喪失之部位？經蔡崇弘醫
      師鑑定結果認為：被害人所受之左、右胸傷口，其傷口長度均大於扣案之水果
      刀刀身寬度，似為刀刺入時，被害人掙扎抵住，使刀滑行產生切的動作；且右
      胸傷口已深入胸膜腔，並產生氣胸。又右胸傷口處有胸內動脈及其分枝肋間動
      脈，下有肺臟；傷及動脈及肺臟，會使人立即大量出血致死；另左胸傷口處則
      係靠近頸部，重要血管在此通過（如總頸動靜脈），傷害時，有大量出血之立
      即危險等情，有中山醫學大學附設醫院於九十三年二月十六日所出具之病理科
      文書鑑定報告書一份在卷可稽（附於本院卷第二百零六頁至第二百十頁），堪
      認案發之時，被害人確有奮力抵抗，惟仍遭被告持尖刀刺傷易致人喪失生命之
      右胸部及左胸部各一刀，足見被告當時用力之猛、下手之重，實難謂其無殺人
      之故意，再參諸被告於遭證人戊○○阻擋之時，猶不願罷手，仍一再持刀揮刺
      被害人身體多次，迄證人戊○○求助於隔壁鄰居趕至現場將之制伏在地，始行
      罷手等情，被告應有殺人之故意，至為灼然。（３）況鑑定人亦認：被告行兇
      時，遭全力抵住仍可刺到身體，應係盡全力動作，且被害人多處刺傷，經旁人
      拉開後，方停止動作，被告似有不甘休之舉動，幸被告全力動作之力量遭抵銷
      ，方未造成更大傷害，為不幸中大幸等語，有上開鑑定報告書可按，益徵被告
      確有殺人之故意無訛。從而，被告確係基於殺人之故意，而為上開加害被害人
      之行為，洵堪認定。
（三）再查被告為警逮獲後，於警詢中忽而供稱：「因丁○○（即被害人）害死人，
      所以我就拿刀殺他。」；忽而辯稱：「丁○○把我母親的一百五十萬元拿走，
      我才會生氣想打他。」等語（見警卷第二頁筆錄），於偵訊中又稱：被害人以
      農藥害死好幾人，有村長可證等語（見偵查卷第七頁筆錄），於公訴人聲請羈
      押，本院訊問時另稱：「丁○○害死我父親，也偷我家的錢，又用農藥害死很
      多人，偷我母親私房錢不還給我，所以我要殺他。」等語（見本院九十二年聲
      羈字第二零六號卷第五頁筆錄），被告於案發當時之精神狀況似非正常，且於
      獲案之時，經警對其施以酒精測試，結果為：零點七七ｍｇ／ｌ，有酒精測試
      單一紙可按（附於警卷第七頁），參以輔佐人丙○○於本院行準備程序時陳稱
      ：被告有聽覺障礙，喝酒後常會有神智不清之狀況等語（見本院卷第二十六頁
      筆錄），並庭呈被告之身心障礙手冊影本一紙附卷足憑，是本院為被告之利益
      ，依辯護人之聲請，委請財團法人彰化基督教醫院就被告行為當時之精神狀態
      為鑑定，結果認為：經精神科診斷方面，傾向認為被告患有妄想性疾患（Delu
       sional disorder )合併酒精依賴；而本案之犯行，應為被告在特定被害妄想
      之下，合併對於與被害人之金錢往來，在記憶部分亦有扭曲之情形，加上使用
      酒精所造成之衝動控制不佳，所導致的攻擊行為，因認案發時被告之精神狀態
      ，屬合併妄想性疾患及長期使用酒精所造成之精神耗弱，有財團法人彰化基督
      教醫院彰基精鑑字第六二七之一號精神鑑定報告書一紙在卷可稽（附於本院卷
      第二百三十一頁至第二百三十四頁），本院復參酌被告於案發後之上開行為表
      現，及被告於行為當時確有飲酒，且酒精測試值高達零點七七ｍｇ／ｌ等情，
      認被告當時對外界事物之判斷能力，顯已欠缺普通人之平均程度，其行為時之
      精神狀態，應已達精神耗弱之狀態無訛。
（四）綜上所述，本件事證已臻明確，被告上開犯行洵堪認定。
二、查本件被告持扣案之水果刀朝被害人揮刺，已著手於殺人行為之實施，惟未生被
    害人死亡之結果，其犯罪行為尚屬未遂階段，核其所為，係犯刑法第二百七十一
    條第二項、第一項之殺人未遂罪。被告上開犯罪行為尚屬未遂，應依刑法第二十
    六條前段之規定，按既遂犯之刑度減輕其刑。又被告於行為時，屬精神耗弱之人
    ，已如前述，應依刑法第十九條第二項規定，減輕其刑，並依法遞減之。再按刑
    法第二百七十一條之普通殺人罪，其最輕本刑為十年以上有期徒刑，而查本件被
    告係因妄想性疾患合併酒精依賴，未有適當之治療，且因其另有聽力障礙，致妄
    想內容更加惡化，其於飲酒後，對被害人產生幻覺，一時衝動致犯本罪，被告觸
    此重典，衡情堪予憫恕，本院認縱依刑法第二百七十一條第一項規定之最輕刑度
    ，復依刑法第十九條第二項及同法第二十六前段之規定遞減輕其刑，仍嫌有「情
    輕法重，罪刑不相當」之情形，爰依刑法第五十九條規定，再酌減輕其刑。爰審
    酌被告因患有妄想性疾病，飲酒後一時衝動而犯本案，暨其以尖銳之水果刀猛力
    朝被害人揮刺多次，迄經人制伏在地始行罷手，犯罪手段實屬激烈，又被害人因
    而受有左上胸、右胸、左膝、左小腿之刀刺傷，右胸刀刺傷更深入胸膜腔合併氣
    胸，受傷情況非輕，惟考量被告並無前科紀錄，有其前案紀錄在卷可憑，素行尚
    佳，及其犯罪之動機、目的、所受之刺激、生活狀況、智識程度、犯後態度等一
    切情狀，量處如主文所示之刑。再查被告前未曾受有期徒刑以上刑之宣告，有臺
    灣彰化地方法院檢察署刑案資料查註紀錄表及臺灣高等法院被告全國前案紀錄表
    各一紙在卷可稽，其經此教訓，應知警惕而無再犯之虞，所宣告之刑，認以暫不
    執行為適當，併予宣告緩刑五年，以勵自新。扣案之水果刀一把係被告所有，且
    已供其犯罪所用之物，業據被告陳明在卷，爰依刑法第三十八條第一項第二款規
    定，併予宣告沒收。末查被告係因精神耗弱而減輕其刑，且依財團法人彰化基督
    教醫院之精神鑑定認為：被告患有妄想性疾患合併酒精依賴，此類疾病無法自行
    痊癒，加上被告聽力不佳，在臨床上往往會使妄想內容更加惡化（因為無法經常
    由外界得到較正確的訊息，思考內容更容易自閉），因此建議被告家屬應協助被
    告接受長期精神病藥物治療，否則日後同類暴力事件發生之機率會較一般人為高
    ，有上開精神鑑定報告書可按，輔佐人又於本院審理時陳稱：伊欲攜同被告就醫
    ，均為被告拒絕，且被告近日幻想症有日益嚴重之傾向等語（見本院卷第二百五
    十一頁筆錄），故本院參酌上開鑑定報告書意見，認如給與被告適當的治療，應
    可改善其妄想性疾病，避免其衝動而再為暴力之行為，併依刑法第八十七條第二
    項、第三項之規定，諭知於刑之執行完畢或赦免後，令入相當處所，施以監護三
    年。
據上論斷，應依刑事訴訟法第二百九十九條第一項前段，刑法第二百七十一條第二項
、第一項、第二十六條前段、第十九條第二項、第五十九條、第七十四條第一款、第
三十八條第一項第二款、第八十七條第二項、第三項，判決如主文。
本案經檢察官甲○○到庭執行職務。
中      華      民      國    九十四    年      二      月      二      日
                              臺灣彰化地方法院刑事第一庭
                                  審判長法官   洪  志  賢
                                  法      官   周  莉  菁
                                  法      官   簡  璽  容
右正本證明與原本無異。
如不服本判決，應於判決送達後十日內向本院提出上訴狀( 須附繕本 )。
告訴人或被害人對於判決如有不服具備理由請求檢察官上訴者，其上訴期間之計算係
以檢察官收受判決正本之日期為準。
                                  法院書記官   王  惠  嬌
中      華      民      國    九十四    年      二      月      五      日
刑法第二百七十一條
殺人者，處死刑、無期徒刑或十年以上有期徒刑。
前項之未遂犯罰之。
預備犯第一項之罪者，處二年以下有期徒刑。
